【裁判字號】    97,訴,1182
【裁判日期】    980624
【裁判案由】    分割共有物
【裁判全文】
臺灣臺南地方法院民事判決              97年度訴字第1182號
原      告  Ｅ○○
訴訟代理人  謝依良律師
被      告  地○○
            Ｃ○○
            Ｂ○○
            Ａ○○
            巳○○○
            黃○○
            宙○○
            天○○
兼上列二人共同
訴訟代理人  玄○○    住臺南縣.
                      身分證統.
被      告  財政部國有財產局臺灣北區辦事處
            （即紀黃仙來之遺產管理人）
法定代理人  子○○    住臺北市.
複代理人    甲○○    住臺南市.
被      告  Ｇ○○○  住臺南縣.
                      身分證統.
            辰○○    住臺南縣.
                      身分證統.
            寅○○    住臺南縣.
                      身分證統.
            卯○○    住臺南縣.
                      身分證統.
            午○○    住臺南縣.
                      身分證統.
            Ｄ○○○  住高雄市.
                      身分證統.
            癸○○○  住臺南市.
                      身分證統.
            Ｆ○○○  住高雄縣.
                      身分證統.
            亥○○    住臺南縣.
                      身分證統.
            丑○○○  住臺南縣.
                      身分證統.
            庚○○○  住臺南縣.
                      身分證統.
            申○○    住高雄市.
                      身分證統.
            酉○○    住臺南市.
                      身分證統.
            未○○    住臺南縣.
                      身分證統.
            辛○○    住臺南縣.
                      居臺南縣.
                      身分證統.
上  一  人
訴訟代理人  壬○○    住臺南縣.
兼上列十五人共同
訴訟代理人  戌○○    住臺南縣.
                      身分證統.
被      告  丙○○即余紀省之.
                      身分證統.
            丁○○即余紀省之.
                      身分證統.
            乙○○即余紀省之.
                      身分證統.
            己○○○即余紀省.
                      身分證統.
            戊○○即余紀省之.
                      身分證統.
            宇○○○即余紀省.
                      身分證統.
上列當事人間請求分割共有物事件，經本院於民國98年6月10日言
詞辯論終結，判決如下：
    主      文
被告Ａ○○、Ｂ○○、巳○○○、黃○○、玄○○、宙○○、天
○○、財政部國有財產局臺灣北區辦事處即紀黃仙來之遺產管理
人、Ｇ○○○、丙○○、丁○○、乙○○、己○○○、戊○○、
宇○○○、辰○○、寅○○、卯○○、辛○○、午○○、Ｄ○○○、癸○○○、Ｆ○○○、戌○○、亥○○、丑○○○、庚○○○、申○○、酉○○、未○○應就其被繼承人蔡吉川所有坐落臺
南縣龍崎鄉○○段一地號、地目田、面積8128平方公尺土地、應
有部分三十六分之二，辦理繼承登記。
兩造共有坐落臺南縣龍崎鄉○○段一地號、地目田、面積8128平
方公尺土地，應分割如附圖一所示：甲部分面積二０三二平方公
尺土地分歸原告取得；乙部分面積四七四一平方公尺土地分歸被
告地○○取得；丙部分面積七九０平方公尺土地分歸被告Ｃ○○
取得；丁部分面積一一三平方公尺土地分歸被告Ｂ○○取得；戊
部分面積四五二平方公尺土地分歸被告Ａ○○、Ｂ○○、巳○○○、黃○○、玄○○、宙○○、天○○、財政部國有財產局臺灣
北區辦事處即紀黃仙來之遺產管理人、Ｇ○○○、丙○○、丁○○、乙○○、己○○○、戊○○、宇○○○、辰○○、寅○○、
卯○○、辛○○、午○○、Ｄ○○○、癸○○○、Ｆ○○○、戌
○○、亥○○、丑○○○、庚○○○、申○○、酉○○、未○○
共同取得，並保持公同共有。
訴訟費用由兩造按如附表所示金額負擔。
    事實及理由
甲、程序方面：
一、按法定代理人之代理權消滅者，訴訟程序在有法定代理人，
    承受其訴訟以前當然停止，承受訴訟人，於得為承受時，應
    即為承受之聲明，民事訴訟法第170條、第175條分別定有明
    文。本件被告財政部國有財產局臺灣北區辦事處即紀黃仙來
    之遺產管理人之法定代理人原為莊翠雲，於本件訴訟中變更
    為子○○，業據被告財政部國有財產局臺灣北區辦事處即紀
    黃仙來之遺產管理人提出財政部台財人字第09800023160號
    令影本1件為證，堪認屬實，被告財政部國有財產局臺灣北
    區辦事處即紀黃仙來之遺產管理人已依法於民國98年5月6日
    聲明由法定代理人子○○承受訴訟，揆諸前開規定，應予准
    許。
二、次按當事人死亡者，訴訟程序在有繼承人、遺產管理人或其
    他依法令應續行訴訟之人承受訴訟以前當然停止；依民事訴
    訟法第168條至第172條及前條所定之承受訴訟人，於得為承
    受時，應即為承受之聲明。他造當事人，亦得聲明承受訴訟
    ；聲明承受訴訟，應提出書狀於受訴法院，由法院送達於他
    造，民事訴訟法第168條、第175條第1、2項、第176條分別
    定有明文。本件原告起訴請求就坐落台南縣龍崎鄉○○段1
    地號土地，面積8128平方公尺（下稱系爭土地）判決分割，
    惟共有人即被告余紀省在本院訴訟程序進行中之97 年12月8
    日死亡，其繼承人為丙○○、丁○○、乙○○、己○○○、
    戊○○、宇○○○等6人，業據原告提出戶籍謄本及繼承系
    統表附卷可憑（見本院卷(二)第131至138頁），並未聲明承受
    訴訟，原告依民事訴訟法第175條第2項之規定以書狀聲明由
    被告丙○○、丁○○、乙○○、己○○○、戊○○、宇○○○等6人承受訴訟，本院已將聲明承受訴訟書狀送達於被告
    丙○○、丁○○、乙○○、己○○○、戊○○、宇○○○等
    6人，本件訴訟要件並無欠缺，合先敘明。
三、復按訴狀送達後，原告不得將原訴變更或追加他訴。但因情
    事變更而以他項聲明代最初之聲明者，不在此限，民事訴訟
    法第255條第1項第4款定有明文。本件原告原訴之聲明為：
    (一)被告Ａ○○、Ｂ○○、巳○○○、黃○○、玄○○、宙○○、天○○、財政部國有財產局臺灣北區辦事處即紀黃仙
    來之遺產管理人、Ｇ○○○、余紀省、辰○○、寅○○、卯
    ○○、辛○○、午○○、Ｄ○○○、癸○○○、Ｆ○○○、
    戌○○、亥○○、丑○○○、庚○○○、申○○、酉○○、
    未○○應就被繼承人蔡吉川所有坐落台南縣龍崎鄉○○段1
    地號，地目田，面積8128平方公尺，應有部分為36分之2之
    土地，辦理繼承登記；(二)兩造共有坐落台南縣龍崎鄉○○段
    1地號土地，面積8128平方公尺，分割如臺南縣歸仁地政事
    務所97年12月15日所測量字第0970011332號函檢送之複丈成
    果圖所示，甲部分之土地分歸原告取得；乙部分之土地分歸
    被告地○○取得；丙部分之土地分歸被告Ｃ○○取得；丁部
    分之土地分歸被告Ｂ○○取得；戊部分之土地分歸由被告Ａ
    ○○、Ｂ○○、巳○○○、黃○○、玄○○、宙○○、天○○、財政部國有財產局臺灣北區辦事處即紀黃仙來之遺產管
    理人、Ｇ○○○、余紀省、辰○○、寅○○、卯○○、辛○○、午○○、Ｄ○○○、癸○○○、Ｆ○○○、戌○○、亥
    ○○、丑○○○、庚○○○、申○○、酉○○、未○○公同
    共有。茲因被告余紀省於本件訴訟中之97年12月8日死亡，
    原告依民事訴訟法第175條第2項規定聲明由其繼承人即被告
    丙○○、丁○○、乙○○、己○○○、戊○○、宇○○○承
    受訴訟，並變更訴之聲明為：(一)被告Ａ○○、Ｂ○○、巳○○○、黃○○、玄○○、宙○○、天○○、財政部國有財產
    局臺灣北區辦事處即紀黃仙來之遺產管理人、Ｇ○○○、丙○○、丁○○、乙○○、己○○○、戊○○、宇○○○、辰
    ○○、寅○○、卯○○、辛○○、午○○、Ｄ○○○、癸○○○、Ｆ○○○、戌○○、亥○○、丑○○○、庚○○○、
    申○○、酉○○、未○○應就被繼承人蔡吉川所有坐落台南
    縣龍崎鄉○○段1地號，地目田，面積8128平方公尺，應有
    部分為36分之2之土地，辦理繼承登記。(二)兩造共有坐落台
    南縣龍崎鄉○○段1地號土地，面積8128平方公尺，分割如
    臺南縣歸仁地政事務所97年12月15日所測量字第0970011332
    號函檢送之複丈成果圖即附圖一所示，甲部分之土地分歸原
    告取得；乙部分之土地分歸被告地○○取得；丙部分之土地
    分歸被告Ｃ○○取得；丁部分之土地分歸被告Ｂ○○取得；
    戊部分之土地分歸由被告Ａ○○、Ｂ○○、巳○○○、黃○○、玄○○、宙○○、天○○、財政部國有財產局臺灣北區
    辦事處即紀黃仙來之遺產管理人、Ｇ○○○、丙○○、丁○○、乙○○、己○○○、戊○○、宇○○○、辰○○、寅○○、卯○○、辛○○、午○○、Ｄ○○○、癸○○○、Ｆ○○○、戌○○、亥○○、丑○○○、庚○○○、申○○、酉
    ○○、未○○公同共有，核與上開規定相符，應予准許。
四、被告均經合法通知，無正當理由，被告地○○、Ｃ○○、Ａ
    ○○、黃○○、宙○○、天○○、玄○○未於最後言詞辯論
    期日到場；被告Ｂ○○、巳○○○、丙○○、丁○○、乙○○、己○○○、戊○○、宇○○○未於言詞辯論期日到場，
    核無民事訴訟法第386條所列各款情形，爰依原告之聲請，
    由其一造辯論而為判決。
乙、實體方面：
一、原告起訴主張：
  (一)坐落台南縣龍崎鄉○○段1地號土地，係原告與被告Ｂ○○
    、地○○、Ｃ○○及訴外人蔡吉川所共有，惟共有人蔡吉川
    於民國29年2月21日死亡後，其繼承人即Ａ○○、Ｂ○○、
    巳○○○、黃○○、玄○○、宙○○、天○○、紀黃仙來、
    Ｇ○○○、余紀省、辰○○、寅○○、卯○○、辛○○、午
    ○○、Ｄ○○○、癸○○○、Ｆ○○○、戌○○、亥○○、
    丑○○○、庚○○○、申○○、酉○○、未○○，就繼承共
    有人蔡吉川系爭土地應有部分2/36所有權部分，迄未辦理繼
    承登記。繼承人紀黃仙來已於86年5月14日死亡，因無子女
    ，且其父母亦不詳，屬於有無繼承人不明之情形，業經臺灣
    板橋地方法院於95年5月31日以94年度繼字第2428號民事裁
    定選任財政部國有財產局臺灣北區辦事處為其遺產管理人確
    定在案。又繼承人余紀省已於97年12月8日死亡，其繼承人
    丙○○、丁○○、乙○○、己○○○、戊○○、宇○○○，
    迄今亦未辦理繼承登記。
  (二)按共有不動產之共有人中一人死亡，他共有人請求分割共有
    物時，為求訴訟之經濟起見，可許可原告就請求繼承登記及
    分割共有物之訴合併提起，即以一訴請求該死亡之共有人之
    繼承人辦理繼承登記並請求該繼承人於辦理繼承登記後，與
    原告及其餘共有人分割共有之不動產（最高法院70年度第2
    次民事庭會議決定(二)參照），故請求判命被告Ａ○○、Ｂ○○、巳○○○、黃○○、玄○○、宙○○、天○○、財政部
    國有財產局臺灣北區辦事處即紀黃仙來之遺產管理人、Ｇ○○○、丙○○、丁○○、乙○○、己○○○、戊○○、宇○○○、辰○○、寅○○、卯○○、辛○○、午○○、Ｄ○○○、癸○○○、Ｆ○○○、戌○○、亥○○、丑○○○、庚○○○、申○○、酉○○、未○○應就被繼承人蔡吉川所有
    系爭土地應有部分2/36，辦理繼承登記。又兩造共有之系爭
    土地，因原共有人蔡吉川死亡後，其繼承人眾多，遲未辦理
    繼承登記，且內部意見無法統合，故無法達成分割協議，系
    爭土地並無因物之使用目的不能分割或兩造有不得分割土地
    之協議，為增進土地利用價值及原告使用收益處分之便利，
    爰依民法第824條第2項規定起訴請求分割。
  (三)原告使用系爭土地及週邊土地之位置、範圍，如附圖二所示
    ；被告地○○分得如附圖一所示乙部分土地，可與其所有坐
    落臺南縣龍崎鄉○○段1- 3地號土地及原告與被告地○○共
    有同段1-1地號土地，經協議由被告地○○分管北側部分部
    分合併使用，達到整體開發利用之效；被告Ｃ○○分得如附
    圖一所示丙部分土地，可與其父Ａ○○所有同段1-2地號土
    地合併使用，達到整體開發利用之效；原告分得如附圖一所
    示甲部分土地，可與其所有之同段1-6地號土地、同段2 地
    號土地及依分管協議使用同段1-1地號土地南側土地合併使
    用，達到整體開發利用之效；被告蔡吉川之全體繼承人，除
    被告Ａ○○外，均無使用系爭土地，而係交由被告Ａ○○耕
    種，故由被告Ｂ○○分得如附圖一所示丁部分土地，由蔡吉
    川之繼承人分得如附圖一所示戊部分土地，可維持原來土地
    使用狀態，由被告Ａ○○與其子即被告Ｃ○○共同耕種，日
    後，亦可將分得土地出租或出售予被告Ａ○○與其子Ｃ○○
    為耕種利用，以地盡其利。
  (四)被告Ａ○○、Ｃ○○、地○○均自承其使用現在占用位置種
    植竹筍，係延續其父親或祖先先前之使用位置，足證原告使
    用如附圖一所示甲部分土地，確係基於祖先或前手間之分管
    契約。另原告使用現在占用土地，早於70年間即闢為農牧場
    ，於80年間開始經營休閒農場，其上並有興建地上物，被告
    Ａ○○、Ｃ○○、地○○知悉此事，並無阻止、異議，益證
    渠等明知系爭土地前手間有分管契約。按「分割共有物固不
    受分管契約之拘束，惟儘量依各共有人使用現狀定分割方法
    ，以維持現狀，減少共有人所受損害，當不失為裁判分割斟
    酌之一種原則」（最高法院82年度台上字第1990號判決參照
    ），故依系爭土地目前使用現狀，參酌各共有人之持分，依
    原告主張附圖一所示之分割方案，可維持系爭土地原來與週
    邊土地合併利用之關係，亦可使原告之地上物免於遭拆除之
    窘境，減少社會資源之浪費。
  (五)並聲明：被告Ａ○○、Ｂ○○、巳○○○、黃○○、玄○○
    、宙○○、天○○、財政部國有財產局臺灣北區辦事處即紀
    黃仙來之遺產管理人、Ｇ○○○、丙○○、丁○○、乙○○
    、己○○○、戊○○、宇○○○、辰○○、寅○○、卯○○
    、辛○○、午○○、Ｄ○○○、癸○○○、Ｆ○○○、戌○○、亥○○、丑○○○、庚○○○、申○○、酉○○、未○○應就其被繼承人蔡吉川所有坐落台南縣龍崎鄉○○段1 地
    號，地目田，面積8128平方公尺，應有部分為2/36土地，辦
    理繼承登記；兩造共有坐落台南縣龍崎鄉○○段1地號土地
    ，面積8128平方公尺，分割如臺南縣歸仁地政事務所97 年
    12月15日所測量字第0970011332號函檢送之複丈成果圖即附
    圖一所示，甲部分之土地分歸原告取得；乙部分之土地分歸
    被告地○○取得；丙部分之土地分歸被告Ｃ○○取得；丁部
    分之土地分歸被告Ｂ○○取得；戊部分之土地分歸由被告Ａ
    ○○、Ｂ○○、巳○○○、黃○○、玄○○、宙○○、天○○、財政部國有財產局臺灣北區辦事處即紀黃仙來之遺產管
    理人、Ｇ○○○、丙○○、丁○○、乙○○、己○○○、戊○○、宇○○○、辰○○、寅○○、卯○○、辛○○、午○○、Ｄ○○○、癸○○○、Ｆ○○○、戌○○、亥○○、丑
    ○○○、庚○○○、申○○、酉○○、未○○公同共有。
二、被告則以：
  (一)被告財政部國有財產局臺灣北區辦事處即紀黃仙來之遺產管
    理人以：
  (1)系爭土地經本院現場履勘結果，係一袋地地形，無法與外界
    道路連接，而依據原告提出並經本院囑託臺南縣歸仁地政事
    務所97年11月13日繪製之分割方案複丈成果圖即附圖一，雖
    原告主張基於親戚情誼，同意日後被告得通行其所分得之土
    地，但該分割方案造成各共有人分得位置仍為袋地，並無法
    因共有物分割而解決系爭土地之原為袋地之屬性；依最高法
    院93台上字第418號判決，共有物之分割，應斟酌共有物之
    性質、經濟效用及全體共有人之利益等公平決之，且定共有
    物之分割方法，固可由法院自由裁量，但須以其方法為適當
    者為限，苟所定之方法不適當，且自由裁量之行使即難謂合
    法。最高法院94年度台上字第1149號判決亦謂：「定共有物
    分割之方法，應斟酌各共有人之意願、利害關係、共有物之
    價格、利用價值及分割後各部之經濟價值與其應有部分之比
    值是否相當而為適當之分配，始能謂為適當、合法。」顯然
    ，依原告之分割方案，僅有利原告就系爭土地之利用價值，
    並未斟酌其他共有人之利益，顯非適當之分割方案。
  (2)按「分割之方法不能協議決定者，法院得因任何共有人之聲
    請，命為下列之分配：二、變賣共有物，以價金分配於各共
    有人。」民法第824條第2項第2款定有明文，是被告主張應
    以變賣之方式分割。退步言，茍法院認變賣分割方式，原告
    無法必然購得系爭土地，有礙其已開發土地之利用，而採用
    原物分割方式，亦應在如附圖一所示原告分得甲部分土地上
    預留原有通道，以利其他共有人於分割後自其分得土地通行
    至南端，以便通行原告允諾提供之私有土地通往縣道。
  (3)並聲明：原告之訴駁回。
  (二)被告辛○○、Ｇ○○○、辰○○、寅○○、卯○○、午○○
    、Ｄ○○○、癸○○○、Ｆ○○○、亥○○、丑○○○、庚○○○、申○○、酉○○、未○○、戌○○均以：同意原告
    主張附圖一所示分割方案。
  (三)被告地○○、Ｃ○○、Ａ○○、黃○○、宙○○、天○○、
    玄○○雖未於最後言詞辯論期日到場，惟據其以前提出書狀
    陳稱：同意依原告主張附圖一所示分割方案。
  (四)被告Ｂ○○、巳○○○、丁○○均未於言詞辯論期日到場，
    惟據其以前提出書狀陳清：同意原告主張附圖一所示分割方
    案。
  (五)被告丙○○、乙○○、己○○○、戊○○、宇○○○均未於
    言詞辯論期日到場，亦未提出書狀作何聲明或陳述。
三、得心證之理由：
  (一)按法院裁判分割共有物，性質上為共有人間應有部分之交換
    ，自屬處分行為，以各共有人之處分權存在為前提，故提起
    分割共有物之訴，參與分割之當事人以全體共有人為限，而
    各共有人之應有部分應以土地登記簿上所記載者為準。倘共
    有人中有於分割前死亡者，其繼承人因繼承，固於登記前已
    取得不動產物權，惟非經登記不得處分其物權，則在辦畢繼
    承登記前，其繼承人仍不得以共有人身分參與共有物之分割
    ，但為求訴訟經濟起見，可許原告就請求繼承登記及分割共
    有物之訴合併提起，即以一訴請求該死亡之共有人之繼承人
    辦理繼承登記，並請求該繼承人於辦理繼承登記後，與原告
    及其餘共有人分割共有之不動產（最高法院69年臺上字第10
    12號判例、88年度臺上字第1138號、89年度臺上字第1842號
    、91年度臺上字第832號判決意旨及最高法院70年度第2次民
    事庭會議決議參照）。系爭土地共有人蔡吉川應有部分2/36
    ，蔡吉川於29年2月21日死亡後，被告Ａ○○、Ｂ○○、巳
    ○○○、黃○○、玄○○、宙○○、天○○、紀黃仙來、Ｇ
    ○○○、余紀省、辰○○、寅○○、卯○○、辛○○、午○○、Ｄ○○○、癸○○○、Ｆ○○○、戌○○、亥○○、丑
    ○○○、庚○○○、申○○、酉○○、未○○為其人體繼承
    人，就共有人蔡吉川系爭土地應有部分2/36所有權部分，迄
    未辦理繼承登記，又繼承人紀黃仙來已於86年5月14日死亡
    ，因無子女，且其父母亦不詳，屬於有無繼承人不明之情形
    ，業經臺灣板橋地方法院於95年5月31日以94年度繼字第242
    8號民事裁定選任財政部國有財產局臺灣北區辦事處為其遺
    產管理人確定在案。另繼承人余紀省已於97年12月8日死亡
    ，被告丙○○、丁○○、乙○○、己○○○、戊○○、宇○○○為其全體繼承人，迄今亦未辦理繼承登記等情，業據原
    告提出土地登記簿謄本、蔡吉川、余紀省之繼承系統表及除
    戶謄本、被告之戶籍謄本、臺灣板橋地方法院94年度繼字第
    2428號民事裁定、民事裁定確定證明書、土地登記簿謄本為
    證，被告對此並未提出任何爭執，堪信原告此部分之主張為
    真實。是以原告訴請被告Ａ○○、Ｂ○○、巳○○○、黃○○、玄○○、宙○○、天○○、財政部國有財產局臺灣北區
    辦事處即紀黃仙來之遺產管理人、Ｇ○○○、丙○○、丁○○、乙○○、己○○○、戊○○、宇○○○、辰○○、寅○○、卯○○、辛○○、午○○、Ｄ○○○、癸○○○、Ｆ○○○、戌○○、亥○○、丑○○○、庚○○○、申○○、酉
    ○○、未○○應就其被繼承人蔡吉川所有原系爭土地應有部
    分2/36辦理繼承登記，為有理由，應予准許。
  (二)次按各共有人除共有物之使用目的不能分割或契約訂有不分
    割之期限者外，得隨時請求分割共有物；共有物之分割，依
    共有人協議之方法行之，分割之方法，不能協議決定者，法
    院得因任何共有人之聲請，命為下列之分配：一以原物分配
    於各共有人。二變賣共有物，以價金分配於各共有人，民法
    第823條第1項及第824條第1、2項分別定有明文。原告主張
    兩造為系爭土地之共有人，原告應有部分9/36、被告地○○
    應有部分21/36、被告Ｃ○○應有部分7/72、被告Ｂ○○應
    有部分1/72、蔡吉川應有部分2/36等情，業據原告提出系爭
    土地登記簿謄本、地籍圖謄本為證，堪信為真正。又系爭土
    地為並無不能分割之情形，且共有人又無不分割之特約，兩
    造迄今無法達成協議分割等情，足徵原告所述兩造無法協議
    分割等情屬實。是原告依上揭規定請求以裁判分割系爭土地
    ，於法自無不合，應予准許。
  (三)再按分割共有物，以消滅共有關係為目的，法院裁判分割共
    有土地時，除因該土地內部分土地之使用目的不能分割（如
    為道路）或部分共有人仍願維持其共有關係，或部分當事人
    因繼承關係須就分得之土地保持公同共有者外，應就該部分
    土地不予分割或准該部分共有人成立新共有關係外，應將土
    地分配於各共有人單獨所有（最高法院92年度台上字第1534
    號、91年度台上字第407號判決意旨參照）。又按法院定共
    有物分割之方法，固可由法院自由裁量，惟應斟酌各共有人
    之意願、利害關係、共有物之性質、分割後之經濟效用及公
    共利益等為公平決定（最高法院81年度台上字第16號判決、
    89 年度台上字第724號判決可資參照）。經查：系爭土地其
    經本院到場勘驗結果為南北向狹長形，為一袋地，不能直接
    通往公路，需經由系爭土地之南側土地即原告所有坐落台南
    縣龍崎鄉○○段1 -6地號土地始能通往168縣道，原告現利
    用系爭土地其中如附圖二所示之位置，與原告所有同段1-6
    地號土地經營大坑農場，系爭土地最南側係原告經營大坑農
    場入口處，原告在入口處之西北側建有二樓木造房屋作為農
    場服務中心，又在二樓木造房屋之西北側建有二樓鋼骨結構
    房屋作為會議室及住宿使用，被告地○○則在原告之二樓鋼
    骨結構房屋東北側土地種植一大片竹筍林，在被告地○○種
    植竹筍林之北側則為被告Ａ○○及Ｃ○○共同種植之竹筍林
    等情，業經本院到場勘驗屬實，並有勘驗筆錄及現場照片在
    卷足憑（參見本院卷(一)第251-260頁），並有臺南縣歸仁地
    政事務所97年11月13日土地複丈成果圖在卷可參（見本院卷
    第262- 263頁）；本院審酌系爭土地為南北向狹長形，為袋
    地，不論採用原物分割或變價分割，均不能改變系爭土地不
    能通往公路之袋地本質，縱使採用變價分割方式，系爭土地
    仍為袋地，無助解決袋地之通路問題，而大部分共有人即原
    告、被告辛○○、Ｇ○○○、辰○○、寅○○、卯○○、午
    ○○、Ｄ○○○、癸○○○、Ｆ○○○、亥○○、丑○○○
    、庚○○○、申○○、酉○○、未○○、戌○○、被告地○○、Ｃ○○、Ａ○○、黃○○、宙○○、天○○、玄○○均
    同意採用原告主張如附圖一所示原物分割方案，又系爭土地
    相鄰土地為同段1-1地號、1-2地號、1-3地號、1-6地號、2
    地號土地，其中同段1-1地號土地為被告地○○與訴外人蔡
    江泉共有；同段1-2地號土地為被告Ｂ○○與Ａ○○共有；
    同段1-3地號土地為被告地○○所有；同段1-6地號為原告所
    有；同段2地號為原告所有等情，此有土地登記簿謄本在卷
    足憑。依原告主張如附圖一所示之分割方法，原告分得如附
    圖一所示甲部分土地，可保持其現經營大坑農場之使用現況
    ，亦可免去拆除二樓木造房屋之農場服務中心，又可與原告
    所有同段1-6地號土地、同段2地號土地及合併使用，達到整
    體開發利用之效；被告地○○分得如附圖一所示乙部分土地
    ，與其原種植竹筍林之位置大部分相同，復可與被告地○○
    所有坐落臺南縣龍崎鄉○○段1- 3地號土地，及與訴外人蔡
    清泉共有同段1-1地號土地相鄰，達到整體開發利用之效；
    被告Ｃ○○分得如附圖一所示丙部分土地，可與其父即被告
    Ａ○○所有同段1-2地號土地合併使用，達到整體開發利用
    之效；被告蔡吉川之全體繼承人，除被告Ａ○○外，均無使
    用系爭土地，而係交由被告Ａ○○耕種，故由被告Ｂ○○分
    得如附圖一所示丁部分土地，由蔡吉川之繼承人即被告Ａ○○、Ｂ○○、巳○○○、黃○○、玄○○、宙○○、天○○
    、財政部國有財產局臺灣北區辦事處即紀黃仙來之遺產管理
    人、Ｇ○○○、丙○○、丁○○、乙○○、己○○○、戊○○、宇○○○、辰○○、寅○○、卯○○、辛○○、午○○
    、Ｄ○○○、癸○○○、Ｆ○○○、戌○○、亥○○、丑○○○、庚○○○、申○○、酉○○、未○○共同取得如附圖
    一所示戊部分土地，並保持公同共有，與被告Ｃ○○分得之
    位置相鄰，仍可維持土地使用現況，繼續由被告Ａ○○與其
    子即被告Ｃ○○合併耕種，以地盡其利，兩造各分得之土地
    應可充分利用耕作或經營農場經濟效益，本院審酌系爭土地
    之現有使用狀況、對外通行問題、位置、兩造分割之利益及
    意願等一切情狀，認原告主張如附圖一之分割方案符合土地
    分割之經濟效用及共有人全體之利益，堪認係適當、公允之
    分割方法。
四、綜上各情，共有人蔡吉川之繼承人迄未辦理繼承登記，且系
    爭土地依其使用目的並非不能分割，共有人間亦無不能分割
    之約定，然迄今未能協議分割，從而，原告本於共有人之資
    格，訴請判決如主文第1、2項所示，為有理由，應予准許。
五、末按因共有物分割、經界或其他性質上類似之事件涉訟，由
    敗訴當事人負擔訴訟費用顯失公平者，法院得酌量情形，命
    勝訴之當事人負擔其一部，民事訴訟法第80條之1定有明文
    。系爭土地因兩造無法自行協議分割，依前開說明，本院認
    本件訴訟費用應由兩造按其原應有部分比例負擔為適當，本
    件訴訟費用額確定為17,460元（即第一審裁判費7, 160 元
    、原告已墊付測量費用10,000元、公示送達登報費300元，
    合計17,460元），爰判決如主文第3項所示。
六、據上論結，本件原告之訴為有理由，依民事訴訟法第385條
    第1項前段、第87條第1項、第80條之1、第85條第2項，判決
    如主文。
中    華    民    國    98    年    6     月    24    日
                        民事第二庭    法  官  張桂美
以上正本證明與原本無異。
如不服本判決，應於送達後廿日內，向本院提出上訴狀並表明上
訴理由，如於本判決宣示後送達前提起上訴者，應於判決送達後
廿日內補提上訴理由書（須附繕本）。
中    華    民    國    98    年    6     月    24    日
                                      書記官  謝安青
 附表
┌──┬───────────────┬────┬─────────┬──┐
│編號│姓名                          │應有部分│應負擔之訴訟費用額│備註│
│    │                              │        │（新臺幣：元）    │    │
├──┼───────────────┼────┼─────────┼──┤
│ 01 │Ｅ○○                        │36分之9 │      4,365       │    │                                                    │
├──┼───────────────┼────┼─────────┼──┤
│ 02 │地○○                        │36分之21│     10,185       │    │
├──┼───────────────┼────┼─────────┼──┤
│ 03 │Ｃ○○                        │72分之7 │      1,698       │    │
├──┼───────────────┼────┼─────────┼──┤
│ 04 │Ｂ○○                        │72分之1 │        242       │    │
├──┼───────────────┼────┼─────────┼──┤
│ 05 │Ａ○○、Ｂ○○、巳○○○、蔡明│36分之2 │        970       │連帶│
│    │得、玄○○、宙○○、天○○、財│        │                  │負擔│
│    │政部國有財產局臺灣北區辦事處即│        │                  │    │
│    │紀黃仙來之遺產管理人、Ｇ○○○│        │                  │    │
│    │、丙○○、丁○○、乙○○、李余│        │                  │    │
│    │錦菊、戊○○、宇○○○、辰○○│        │                  │    │
│    │、寅○○、卯○○、辛○○、黃玉│        │                  │    │
│    │柱、Ｄ○○○、癸○○○、戴何玉│        │                  │    │
│    │秀、戌○○、亥○○、丑○○○、│        │                  │    │
│    │庚○○○、申○○、酉○○、楊玉│        │                  │    │
│    │女                            │        │                  │    │
└──┴───────────────┴────┴─────────┴──┘


司法院資訊處製作；財團法人民間司法改革基金會備份。
